【裁判字號】    99,消債抗,84
【裁判日期】    990609
【裁判案由】    消債聲明異議
【裁判全文】
臺灣高雄地方法院民事裁定            99年度消債抗字第84號
抗  告  人  甲○○
相  對  人  台新國際商業銀行股份有限公司
法定代理人  吳清文
相  對  人  萬榮行銷顧問股份有限公司
法定代理人  劉五湖
相  對  人  台北富邦商業銀行股份有限公司
法定代理人  梁培華
代  理  人  林奇儒
上列當事人間因消費者債務清理條例聲明異議事件，抗告人對於
中華民國99年3月9日本院98年度事聲字第75號第一審裁定提起抗
告，本院管轄之第二審合議庭裁定如下：
    主  文
抗告駁回。
抗告程序費用新臺幣壹仟元由抗告人負擔。
    理  由
一、本件抗告意旨略以：抗告人每月收入約為新臺幣（下同）18
    ,500元，而每月必要支出項目包括4,000 元之膳食費、水電
    瓦斯等約2,000 元之雜費，又抗告人與母親同住，故尚需支
    出母親之扶養費3,000 元，此外，抗告人前夫自己亦有債務
    問題，為了躲債早已不知去向，致抗告人僅得獨立扶養未成
    年女兒，惟原審未考量現實生活中抗告人已無法聯繫到前夫
    ，仍認定抗告人應與前夫共同負擔該未成年子女之扶養費6,
    833 元，未見合理，且若以原審所採之98年度申報免稅額每
    名被扶養人每月6,833 元以觀，則抗告人每月必要支出總額
    即超過15,000元，故抗告人願以每月4,100 元清償債務，已
    是抗告人能力所及之最大限度，原審未慮及此，即認定伊所
    提出之更生方案顯失公允而廢棄原裁定，實有違誤，為此，
    抗告人爰依法提起本件抗告，並聲明：原裁定廢棄。
二、按債務人有薪資、執行業務所得或其他固定收入，法院認更
    生方案之條件公允者，得不經債權人會議可決，逕依債務人
    之聲請或依職權以裁定認可更生方案，消費者債務清理條例
    第64條第1 項定有明文。而其立法理由亦說明債務人如有薪
    資、執行業務所得等固定收入，並將其可處分所得之一定部
    分充為清償，於債權人之權益已有保障，其更生程序應更為
    簡易、迅速。故債務人提出之更生方案，倘法院認為其條件
    公允（例如：清償總額已達債權總額相當成數，債權人受償
    金額不致過低等），得不待債權人會議可決，逕依債務人之
    聲請或職權以裁定認可之。惟法院認為該條所謂更生方案之
    條件公允者，必須斟酌債務人之收入、積欠債務之緣由、生
    活支出，及其所提更生方案是否使債權人受償金額不致過低
    等情，始為妥適。蓋更生制度之目的，旨在使債務人在經濟
    上得有更生之機會，該制度並非在使債務人恣意消費所造成
    之債務，轉嫁予債權人負擔，債務人更生制度亦非縱容投機
    不誠實之債務人奢侈浪費，而不在意日後履行返還之能力，
    反而算計消費者債務清理條例中之更生制度，濫用更生程序
    以規避其應負擔之償還責任，自與消費者債務清理條例之立
    法本旨有違。
三、本院判斷如下：
    按更生方案係以債務人將來有繼續性及反覆性收入之望為前
    提，立法鼓勵債務人利用更生程序，無非在於更生程序對於
    債權人較有利，可使債權人獲得較高之清償額數，而債務人
    復得藉更生程序獲得經濟重建，是更生方案應以可行及履行
    完畢為酌量前提，且債務人既已負擔大筆債務，當應樽節支
    出，無由其任意擴張支出項目之餘地，故伊提出之方案自須
    符合前開說明，以達到妥適調整債權人與債務人雙方權益，
    方屬公允，否則即有惡意逃避債務之嫌。又按「負扶養義務
    者有數人而其親等同一時，應各依其經遷能力，分擔義務」
    、「受扶養權利者，以不能維持生活而無謀生能力者為限。
    前項無謀生能力之限制，於直系血親尊親屬，不適用之。」
    、「因負擔扶養義務而不能維持自己生活者，免除其義務。
    但受扶養權利者為直系血親尊親屬或配偶時，減輕其義務。
    」、「扶養之程度，應按受扶養權利者之需要與負扶養義務
    者之經濟能力及身分定之。」，民法第第1115條第3 項、第
    1117條、第1118條、第1119條分別定有明文。惟抗告人既未
    提出任何證據得證明母親王秀惠有不能維持生活之實，即難
    認王秀惠屬無財力之人，亦無不能維持生活且無謀生能力之
    情，顯然不符合受扶養之法定要件，因此，抗告人以母親王
    秀惠年紀老邁無法工作（見97消債更字第54號卷第51頁），
    且與其同住等語，即陳報每月需支出母親之扶養費3,000 元
    云云，顯不足採。退步言之，縱認王秀惠有不能維持生活之
    情，然抗告人尚有尚有其他黃傑麟、黃鉉銘2 名兄弟可共同
    負擔扶養義務（見97消債更字第54號卷第60頁），雖抗告人
    復主張因兄長另組家庭且弟弟亦處於失業無收入的狀態下而
    無法同負扶養之責，然扶養義務人是否已婚既非為扶養義務
    得免除之原因，且失業亦屬可期待變更之生活狀態，仍有得
    盡扶養義務之期待可能性，因此，抗告人主張需扶養母親之
    部分，於法未合。此外，縱採信抗告人所稱前夫黃憲章因自
    身債務問題已與其失聯，事實上並無原審所認定由前夫與其
    共同扶養未成年子女黃詠瑜之可能性存在等語，而以原審所
    採認之98年度申報免稅額每名被扶養人每月6,833 元作為抗
    告人獨立扶養子女之費用，則抗告人每月必要支出總額應為
    12,833元【4,000 ＋2,000 ＋6,8 33＝12,833元】，方為正
    確，倘以抗告人每月薪資18,500元扣除，仍得剩餘5,667 元
    ，顯見每月償還4,100 元之更生方案內容，仍有應調整之處
    ，以達更妥適、公允之情，故原審審酌原處分各情予以裁定
    ，而廢棄本院司法事務官依職權認可更生方案之處分，並由
    本院民事執行處依法另為審究處理，雖與本院審酌理由不盡
    相同，但結論實無二致，即無不合。
四、綜上所述，抗告人以前詞指摘原裁定不當，求為廢棄改判，
    為無理由，其抗告應予駁回。爰依消費者債務清理條例第15
    條，民事訴訟法第495條之1第1項、第449條第2項、第95條、
    第78條，裁定如主文。
中    華    民    國    99    年     6    月     9    日
                  民事鳳山分庭  審判長法  官 楊富強
                                      法  官 吳文婷
                                      法  官 林意芳
以上正本係照原本作成。
本裁定不得再抗告。
中    華    民    國    99    年    6     月    9     日
                                      書記官 劉國偉

司法院資訊處製作；財團法人民間司法改革基金會備份。
